【裁判字號】    99,訴,574
【裁判日期】    991224
【裁判案由】    分配表異議之訴等
【裁判全文】
臺灣屏東地方法院民事判決               99年度訴字第574號
原      告  鄭伯勝
訴訟代理人  洪耀臨律師
被      告  葉德貴
訴訟代理人  許清連律師
            李錦臺律師
            陳奕全律師
上列當事人間分配表異議之訴等事件，本院於民國99年12月10日
言詞辯論終結，判決如下：
    主      文
本院九十八年度司執字第二七六五八號強制執行事件，於民國九
十九年七月二十六日製作之分配表，被告受分配之金額新台幣玖
拾捌萬柒仟陸佰捌拾元應予剔除，不得列入分配。
訴訟費用由被告負擔。
    事實及理由
一、按債權人或債務人對於分配表所載各債權人之債權或分配金
    額有不同意者，應於分配期日1 日前，向執行法院提出書狀
    ，聲明異議；執行法院對於前條之異議認為正當，而到場之
    債務人及有利害關係之他債權人不為反對之陳述或同意者，
    應即更正分配表而為分配；異議未終結者，為異議之債權人
    或債務人，得向執行法院對為反對陳述之債權人或債務人提
    起分配表異議之訴；聲明異議人未於分配期日起10日內向執
    行法院為前2 項起訴之證明者，視為撤回其異議之聲明，強
    制執行法第39條第1 項、第40條第1 項、第41條第1 項前段
    及同條第3 項前段分別定有明文。是分配表異議之訴之原告
    ，係於分配期日前，對分配表聲明異議之債權人或債務人，
    而分配表異議之訴之被告，則為對聲明異議為反對陳述之被
    異議人，茍被異議人於執行程序中，對於聲明異議未為反對
    之陳述者，聲明異議人自不得對該被異議人提起分配表異議
    之訴（最高法院88年度台上字第596 號判決意旨參照）。查
    本院98年度司執字第27658 號清償票款強制執行事件，定於
    民國99年8 月13日實施分配，原告於99年8 月4 日聲明異議
    ，表明被告對原告之票據追索權，已因罹於時效而消滅，是
    上開執行事件於99年7 月26日所製作之分配表，其中被告所
    受分配之新台幣（下同）987,683 元應予剔除，不得列入分
    配等語，並於99年8 月6 日對被告提起分配表異議之訴，且
    於同日向本院民事執行處遞狀為起訴之證明，而本院民事執
    行處並未將原告聲明異議之旨通知被告，被告亦未就該聲明
    異議為反對陳述之事實，有本件民事分配表異議之訴起訴狀
    及其上本院收文戳章可證，並經本院職權調閱上開強制執行
    事件卷宗查明屬實。惟強制執行法第40條第1 項規範之意，
    旨在提供聲明異議人以外之債權人或債務人對於聲明異議有
    表達意見之機會，以釐清其真意，他債權人或債務人就聲明
    異議為反對之陳述，應不限於執行程序或向執行法院始可為
    之，即在起訴後，亦無妨向受訴法院為之。依此，被告雖未
    曾於上開強制執行程序中就原告之聲明異議為反對之陳述，
    惟執行法院既未更正分配表，異議未終結，且原告於分配期
    日前對被告提起本件分配表異議之訴，被告於本院復答辯聲
    明駁回原告之訴，而為反對之陳述，自應認原告對被告提起
    本件分配表異議之訴，於法並無不合。
二、本件原告提起分配表異議之訴，原聲明：本院98年度司執字
    第27658 號強制執行事件中，就拍賣原告所有坐落屏東縣內
    埔鄉○○村○○路60之1 號未保存登記建物（暫編664 建號
    ）拍得價金，應分配予被告987,683 元，改分配予原告。於
    訴狀送達後，改聲明為如主文第1 項所示，核屬減縮應受判
    決事項之聲明，依民事訴訟法第255 條第1 項第3 款規定，
    於法並無不合，應予准許。
三、原告主張：按票據上之權利對匯票承兌人及本票發票人，自
    到期日起算，見票即付之本票自發票日起算3 年不行使而消
    滅；時效中斷者，自中斷之事由終止時，重行起算；經確定
    判決或其他與確定判決有同一效力之執行名義所確定之請求
    權，其原有消滅時效期間不滿5 年者，因中斷而重行起算之
    時效期間為5 年，票據法第22條第1 項及民法第137 條第1
    項、第3 項分別規定甚明。依此，執票人向本票發票人行使
    追索權時，雖得依票據法第123 條聲請法院裁定後強制執行
    ，然此本票裁定之聲請係非訟事件，其裁定並無確定實體上
    法律關係存否之實質確定力，自非與確定判決有同一效力之
    執行名義，執票人之請求權消滅時效期間並不能因取得法院
    許可強制執行之裁定而延長為5 年，其對本票發票人之追索
    權消滅時效期間仍應為3 年。被告前持伊於87年6 月22日所
    簽發票號284947號、金額260 萬元及到期日87年7 月17日之
    本票（下稱系爭本票），向聲請本院以87年度票字第3885號
    裁定准許強制執行確定，被告遂以上開本票裁定為執行名義
    ，聲請強制執行伊之財產，因執行無效果而於89年間經核發
    債權憑證，自此時起經過3 年，被告並未再聲請法院對伊之
    財產為強制執行，其就系爭本票對伊之票據追索權，即因罹
    於時效而消滅。詎被告復於98年間，以上開債權憑證為執行
    名義，聲請本院以98年度司執字第32181 號清償債務強制執
    行事件強制執行伊之財產，並與本院98年度司執字第27658
    號清償票款強制執行事件併案執行，於法顯有未合，伊自得
    為時效抗辯拒絕給付。按執行名義成立後，如有消滅或妨礙
    債權人請求之事由發生，債務人得於強制執行程序終結前，
    向執行法院對債權人提起異議之訴；債務人對於有執行名義
    而參與分配之債權人為異議者，僅得以第14條規定之事由，
    提起分配表異議之訴，強制執行法第14條第1 項、第41條第
    2 項分別定有明文，被告就系爭本票對伊之票據追索權，既
    因罹於時效而消滅，伊自得依前揭規定，提起本件分配表異
    議之訴等語，並聲明：如主文第1 項所示。
四、被告則以：按執行名義成立後，如有消滅或妨礙債權人請求
    之事由發生，債務人得於強制執行程序終結前，向執行法院
    對債權人提起異議之訴，強制執行法第14條第1 項雖定有明
    文，惟消滅時效完成之效力不過發生拒絕給付之抗辯權，並
    非使請求權當然消滅，故伊聲請強制執行原告之財產，於法
    並無不合。又伊與訴外人李秀枝原共同出資購買坐落屏東縣
    內埔鄉○○段803 之13地號土地，嗣於87年6 月16日，李秀
    枝將上開土地以760 萬元之價格出售予訴外人曾吳振娣，原
    告為擔保曾吳振娣買賣價金之履行而簽發系爭本票，是系爭
    本票僅係為擔保上開土地買賣價金之履行所交付之擔保票據
    而已；況且，伊係以本院第98司執第25722 號債權憑證聲請
    對原告之財產為強制執行，並非以本票裁定為執行名義，依
    此，伊對原告之請求權消滅時效，依民法第125 條前段規定
    ，應為15年，尚未因罹於時效而消滅。伊聲請強制執行原告
    之財產，於法並無不合，亦無原告所指消滅或妨礙伊請求之
    事由發生，原告提起本件分配表異議之訴，非有理由等語，
    資為抗辯，並聲明：原告之訴駁回。
五、兩造經本院整理不爭執事項並協議簡化爭點，兩造不爭執之
    事項如下，並有本院87年度簡字第668 號民事判決、88年度
    簡上字第64號民事判決各1 件在卷可稽，復經本院依職權調
    閱本院87年度票字第3885號本票裁定事件、87年度執字第79
    75號清償票款執行事件、88年度執字第13012 號清償借款執
    行事件、98年度司執字第25722 號清償債務執行事件、98年
    度司執字第27658 號清償票款執行事件及98年度司執字第32
    181 號清償債務執行事件卷宗查明無誤，堪信為實在。
  (一)訴外人曾吳振娣與李秀枝於87年6 月16日在屏東縣內埔鄉調
    解委員會成立調解，同意由曾吳振娣以760 萬元向李秀枝購
    買其所有坐落屏東縣內埔鄉○○段803 之13地號土地，原告
    為擔保曾吳振娣買賣價金之履行，簽發系爭本票交付李秀枝
    ，李秀枝復將系爭本票轉讓被告。
  (二)被告持系爭本票於87年8 月4 日聲請本院以87年度票字第38
    85號裁定准許強制執行確定。
  (三)被告於87年9 月15日，以上開本票裁定為執行名義，聲請本
    院以87年度執字第7975號清償票款強制執行事件對原告之財
    產為強制執行，並與本院88年度執字第13012 號清償借款強
    制執行事件併案執行，執行結果，被告僅受償執行費用18,7
    60元及利息51,214元，本金完全未獲清償，於89年11月3 日
    經核發本院第88執13012 號債權憑證。
  (四)被告於98年8 月10日，以本院第88執13012 號債權憑證為執
    行名義，聲請本院以98年度司執字第25722 號清償債務強制
    執行事件強制執行原告之財產，因原告無財產可供執行，於
    98年8月14日另經核發本院第98司執第25722 號債權憑證。
  (五)被告於98年10月1 日，以本院第98司執第25722 號債權憑證
    為執行名義，聲請本院以98年度司執字第32181 號清償債務
    強制執行事件對原告之財產為強制執行，並與本院98年度司
    執字第27658 號清償票款強制執行事件併案執行，本院民事
    執行處於99年6 月27日製作之分配表，於次序7 分配987,68
    3 元予被告。
六、本件之爭點為：(一)系爭本票之執票人即被告對於發票人即原
    告之票據追索權，是否已因罹於時效而消滅？(二)原告請求本
    院98年度司執字第27658 號強制執行事件於99年7 月26日製
    作之分配表，被告受分配之金額987,683 元，應予剔除，不
    得列入分配，於法是否有據？茲論述如下：
  (一)按執票人對本票發票人之權利，自到期日起算3 年，3 年間
    不行使者，因時效而消滅；又經確定判決或其他與確定判決
    有同一效力之執行名義所確定之請求權，其原有消滅時效期
    間不滿5 年者，因中斷而重行起算之時效期間為5 年，票據
    法第22條第1 項及民法第137 條第3 項分別定有明文。惟所
    謂「與確定判決有同一效力之執行名義」係指實體上爭執業
    已確定者而言；法律所以規定短期消滅時效，係以舉證困難
    為主要目的，如請求權經法院判決確定，或和解、調解成立
    者，其實體權利義務關係業已確定，不再發生舉證問題，為
    保護債權人之合法利益，以免此種債權人明知債務人無清償
    能力，仍須不斷請求強制執行或為其他中斷時效之行為，並
    為求其與強制執行法第4 條第3 項規定相呼應，所以有民法
    第137 條第3 項延長時效期間為5 年之規定。本票執票人依
    票據法第123 條規定，聲請法院裁定許可對發票人強制執行
    ，係屬非訟事件，此項裁定並無確定實體上法律關係存否之
    實質確定力，自非與確定判決有同一效力之執行名義，執票
    人之請求權消滅時效期間，並不能因取得法院許可強制執行
    之裁定而延長為5 年（最高法院83年台上字第2675號判決意
    旨參照）。次按強制執行法第27條所稱之債權憑證，係指執
    行法院發給債權人收執，俟債務人如有財產再行執行之憑證
    而言。債權人於取得債權憑證後，雖可無庸繳納執行費用再
    行聲請強制執行，但該債權憑證之可以再行強制執行乃溯源
    於執行法院核發債權憑證前債權人依強制執行法第4 條第1
    項所列各款取得之原執行名義。是對具有既判力之執行名義
    ，提起債務人異議之訴，債務人祇須主張消滅或妨礙債權人
    請求之事由，係發生於該具既判力之原執行名義成立之後者
    ，即得為之，如以裁判為執行名義時，其為異議原因之事實
    發生在前訴訟言詞辯論終結後者，亦得主張之，初與該事由
    是否發生在債權憑證成立之後無涉。又消滅時效因開始執行
    行為或聲請強制執行而中斷；時效中斷者，自中斷之事由終
    止時，重行起算，民法第129 條第2 項第5 款及第137 條第
    1 項固分別定有明文，惟消滅時效完成後，如債權人依原執
    行名義或債權憑證聲請法院再行強制執行時，亦不生中斷時
    效或中斷事由終止重行起算時效之問題，債務人自非不得對
    之提起債務人異議之訴，以排除該執行名義之執行（最高法
    院89年台上字第1623號裁判意旨參照）。
  (二)經查，曾吳振娣與李秀枝於87年6 月16日在屏東縣內埔鄉調
    解委員會成立調解，同意由曾吳振娣以760 萬元向李秀枝購
    買其所有坐落屏東縣內埔鄉○○段803 之13地號土地，原告
    為擔保曾吳振娣買賣價金之履行，而簽發系爭本票交付李秀
    枝，李秀枝復將系爭本票轉讓被告，被告於87年8 月4 日持
    系爭本票聲請本院以87年度票字第3885號裁定准許強制執行
    確定之事實，為兩造所不爭執。依此，原告雖係為擔保曾吳
    振娣買賣價金之支付，而簽發系爭本票，惟兩造究非上開土
    地買賣契約之當事人，被告對原告並無買賣價金請求權存在
    。又被告自李秀枝處受讓系爭本票票據權利後，依票據法第
    123 條之規定，聲請本院裁定准許對原告之財產為強制執行
    ，其所行使者，為對系爭本票之發票人（即原告）之票據追
    索權，依票據法第22條第1 項之規定，消滅時效期間應為3
    年。復查，被告於87年9 月15日，以上開本票裁定為執行名
    義，聲請本院以87年度執字第7975號清償票款強制執行事件
    對原告之財產為強制執行，僅受償執行費用18,760元及利息
    51,214元，本金完全未獲清償，於89年11月3 日經核發本院
    第88執13012 號債權憑證；又於98年8 月10日，以本院第88
    執13012 號債權憑證為執行名義，聲請本院以98年度司執字
    第25722 號清償債務強制執行事件強制執行原告之財產，因
    原告無財產可供執行，於98年8 月14日經核發本院第98司執
    第25722 號債權憑證；再於98年10月1 日，以本院第98司執
    第25722 號債權憑證為執行名義，聲請本院以98年度司執字
    第32181 號清償債務強制執行事件對原告之財產為強制執行
    ，本院民事執行處於99年6 月27日製作之分配表，於次序7
    分配987,683 元予被告之事實，亦為兩造所不爭執。依此，
    可知本件被告據以聲請對原告財產為強制執行之本院第98司
    執第25722 號債權憑證，其由來係溯源於本院87年度票字第
    3885號裁定，亦即被告歷次均係本於其就系爭本票對原告之
    票據追索權而聲請本院強制執行原告之財產。是被告所辯系
    爭本票係原告為擔保曾吳振娣買賣價金之履行而簽發，且本
    件並非以本票裁定，而係以本院第98司執第25722 號債權憑
    證為執行名義，聲請對原告之財產為強制執行，其對原告之
    請求權消滅時效為15年云云，尚無可採。
  (三)被告持系爭本票，聲請本院以87年度票字第3885號裁定准許
    強制執行確定，然此項裁定並無確定實體上法律關係存否之
    實質確定力，非屬與確定判決有同一效力之執行名義，已據
    前述，則被告對原告之票據追索權消滅時效期間，自不能因
    取得准許強制執行之裁定而由3 年延長為5 年。被告於87年
    9 月15日，以上開本票裁定為執行名義，聲請本院以87年度
    執字第7975號清償票款強制執行事件對原告之財產為強制執
    行，依民法第129 條第2 項第5 款之規定，其請求權消滅時
    效中斷，本次執行結果，被告僅受償執行費用18,760元及利
    息51,214元，本金完全獲清償，於89年11月3日 經核發本院
    第88執13012 號債權憑證，依同法第137 條第1 項規定，時
    效中斷之事由終止，時效應重行起算，惟被告至98年8 月10
    日，始再以上開債權憑證為執行名義，向本院民事執行處聲
    請本院以98年度司執字第25722 號清償債務強制執行事件對
    原告之財產為強制執行，顯已逾3 年之消滅時效期間，被告
    復未能舉證證明自其取得上開債權憑證至98年8 月10日聲請
    強制執行間，有何中斷時效之事由發生，則其就系爭本票對
    原告之票據追索權，自已罹於時效，原告復已為時效抗辯拒
    絕給付，被告之請求權即已歸於消滅。被告抗辯其對原告之
    請求權尚未因罹於時效而消滅云云，亦無可採。
  (四)按執行名義成立後，如有消滅或妨礙債權人請求之事由發生
    ，債務人得於強制執行程序終結前，向執行法院對債權人提
    起異議之訴；債務人對於有執行名義而參與分配之債權人為
    異議者，僅得以第14條規定之事由，提起分配表異議之訴，
    強制執行法第14條第1 項、第41條第2 項分別定有明文。又
    按強制執行法第14條第1 項規定之債務人異議之訴，須執行
    名義成立後，有消滅或妨礙債權人請求之事由發生，始得提
    起。所謂消滅債權人請求之事由，例如清償、提存、抵銷、
    免除、混同、債權讓與、債務承擔、更改、消滅時效完成、
    解除條件成就、契約解除或撤銷、另訂和解契約，或其他類
    此之情形（最高法院98年台上字第1899號裁判意旨參照）。
    如上所述，被告就系爭本票對原告之票據追索權，既已因罹
    於時效而消滅，自屬執行名義成立後，有消滅被告請求之事
    由發生，則原告提起本件分配表異議之訴，請求將本院98年
    度司執字第27658 號強制執行事件於99年7 月26日製作之分
    配表，被告受分配之金額987,683 元，予以剔除，不得由被
    告受分配，於法即無不合。
七、綜上所述，本件原告提起分配表異議之訴，請求判決如主文
    第1 項所示，為有理由，應予准許。
八、據上論結，原告之訴為有理由，依民事訴訟法第78條，判決
    如主文。
中    華    民    國    99    年    12    月    24    日
                  民事第二庭    法  官  程士傑
正本係照原本作成。
如對判決上訴，須於判決送達後二十日內向本院提出上訴狀，其
未表明上訴理由者，應於提出上訴後二十日內向本院補提理由書
狀（均須按他造當事人之人數附繕本）。如委任律師提起上訴者
，應一併繳納上訴審裁判費。
中    華    民    國    99    年    12    月    27    日
                                書記官  李家維

司法院資訊處製作；財團法人民間司法改革基金會備份。
